臺灣高等法院刑事判決　　　　　　　　94年度上訴字第2827號
上　訴　人　臺灣臺北地方法院檢察署檢察官
上　訴　人
即　被　告　甲○○
選任辯護人　傅國光律師
上列上訴人因殺人案件，不服臺灣臺北地方法院94年度重訴字第
19號，中華民國94年7月27日第一審判決（起訴案號：臺灣臺北
地方法院檢察署94年度偵字第4068號），提起上訴，本院判決如
下：
    主  文
原判決撤銷。
甲○○傷害人之身體，因而致人於死，累犯，處有期徒刑拾貳年
。
扣案之折疊刀壹把沒收。
    事  實
一、甲○○於民國88年9月間，因犯妨害自由案件，經判處有期
    徒刑10月確定，於90年8月20日縮短刑期執行完畢；復於90
    年9月間，因犯常業重利案件，經判處有期徒刑6月，併科罰
    金3萬元確定，於91年2月8日易科罰金執行完畢；嗣經檢察
    官就甲○○所犯前開2案件關於有期徒刑部分聲請定其應執
    行之刑，由本院裁定應執行有期徒刑1年2月，並由檢察官於
    91 年4月8日發還被告溢繳之罰金而執行完畢。
二、緣甲○○介紹黃瑞平在臺北市中山區○○○路○段189號13樓
    頂樓加蓋之工地，擔任監工職務，甲○○則偶爾前往該工地
    察看。民國94年3月1日下午，甲○○至上開工地休息並等候
    友人，同日下午6時40分許，因黃瑞平在旁嘀咕干擾，甲○
    ○遂與黃瑞平先在該工地之客廳發生口角，進而基於傷害之
    犯意，與黃瑞平相互扭打，負責清潔工作之工人乙○○見狀
    ，上前勸架未果，即下樓報警，甲○○與黃瑞平繼而扭打至
    該工地之房間內，甲○○不敵乃取出其隨身攜帶之折疊刀1
    把，其主觀上無殺人之犯意，惟客觀上可得預見若以該刀擊
    人要害，足以引起死亡之結果，仍以其左手持該折疊刀，接
    續由下往上刺向黃瑞平之右大腿內側及左胸等部位，使黃瑞
    平受有左胸穿刺傷2.5公分、右大腿內側穿刺傷2.3公分等傷
    害。迨乙○○至該棟大樓一樓處報警處理，並與大樓管理員
    簡乾統一同上樓察看時，發現黃瑞平身上已沾滿血跡並倒臥
    在地，甲○○復徒手推黃瑞平額頭一下後，旋離開現場。嗣
    於同日晚上7時13分許，經救護人員將黃瑞平送抵臺安醫院
    急診科時，已無呼吸及心跳，因左胸刺創及於心包囊及左心
    室出血性休克而死亡，經警詢問報警之乙○○，而悉上情。
    翌日下午4時時30分，甲○○乃持其所有之上開折疊刀1把，
    前往臺北市政府警察局中山分局（下稱中山分局）投案。
    理  由
一、訊據上訴人即被告甲○○凱坦承於前揭時地與被害人黃瑞平
    發生口角，進而扭打，並持上開折疊刀刺向黃瑞平身體致死
    ，及持該折疊刀前往中山分局投案之事實，惟否認有殺人之
    犯意，辯稱：是被害人先拿折疊刀刺我，我基於自衛，才把
    刀子搶下反刺而造成本件命案云云。經查，被告於上開時地
    與被害人發生口角進而相互扭打，被告以其左手持折疊刀1
    把，接續刺向被害人之左胸部及右大腿內側等部位，使被害
    人受有左胸穿刺傷2.5公分、右大腿內側穿刺傷2.3公分等傷
    害，於同日晚間7時13分許，因左胸刺創及於心包囊及左心
    室出血性休克而死亡，以及被告於翌日下午4時30分，持上
    開折疊刀一把，前往中山分局投案之事實，為被告所自承，
    並經證人乙○○及簡乾統證述明確，復有相驗屍體證明書（
    見相字卷第95頁）、法務部法醫研究所鑑定書、內政部警政
    署刑事警察局鑑驗書及照片簿（見偵字卷第109頁至第238頁
    ）在卷可稽，且有折疊刀一把扣案可證。足證被害人確係遭
    該折疊刀穿刺成傷，與其不治死亡之結果間，顯然具有相當
    因果關係。
二、扣案之折疊刀，經本院勘驗結果：總長為20公分，刀刃部分
    8.6公分、不鏽鋼材質、刀刃鋒利（見本院審判筆錄第3頁）
    。在客觀上，刺人之胸部，有致人於死之可能。本件被告與
    被害人並無深仇大恨，僅因口角起衝突，初時亦僅互抱扭打
    ，衡情應無殺人動機，但被告持折疊刀刺傷被害人，其傷害
    行為，客觀上足以引起死亡結果，在通常觀念上不得謂無預
    見可能，是被告對於被害人因傷身死之結果，自應負責。
三、被告雖辯稱：因被害人的左手勒住我的脖子，又持折疊刀要
    刺我，我就趕快搶下那把刀子，我也沒多想，很生氣的就再
    持刀反手往被害人身上刺了2、3下，其行為出於自衛云云。
    惟查，依被告於案發後於地檢署所作之診斷，僅有刮擦傷及
    咬痕，手部並無穿刺傷或撕裂傷（見偵查卷第66之1頁），
    若係被告自被害人手中搶下該刀，依被告自述其身高體重，
    核與被害人相當，且本庭勘驗該刀刀刃甚鋒利，衡情被告手
    部應會受傷，惟被告手部分並未受傷。參以該刀係折疊刀，
    須按扣紐刀刃才會彈開，若非熟用之人，於互擁扭打混亂之
    際，如何能即時打開。且被告於案發即將該刀帶返住處，如
    該刀非被告所有之物，被告何以習慣性將該刀攜返。又證人
    即被害人之女朋友翁秀麗於檢察官偵訊時證稱：沒有見過扣
    案之折疊刀，不知道是何人所有，沒有聽說被害人要買刀來
    自衛，被害人家中只有一把斧頭及一把切水果的刀等語明確
    （偵字卷第67頁參照），證人乙○○於本院審理時亦證稱其
    在工地工作多天，清理過房間，從未看見電視上有刀子等語
    。是被告所辯應不足採，堪認扣案之折疊刀應係被告所有之
    物。又按正當防衛，以對於現在不法之侵害為要件，防衛過
    當，尤以有防衛權為前提。至彼此互毆，又必以一方初無傷
    人之行為，因排除對方不法之侵害而加以還擊，始得以正當
    防衛論，最高法院著有29年上字第317號、30年上字第1040
    號判例可參。查被告與被害人先因口角引起爭執，進而扭打
    互毆，為被告所是認，亦據證人乙○○證述明確，是被告與
    被害人彼此互毆，皆處於主動攻擊之狀態。而依被告於案發
    翌日投案時，在警局所拍攝之相片2張，顯示被告之額頭、
    左眼及左嘴角有紅腫、擦傷之情，又其於93年3月9日接受檢
    察官偵訊時，當庭由法醫師檢驗其受傷部位，分別為左額部
    條狀刮擦傷舊疤痕（3公分乘以0.5公分）、左眼眶上緣皮下
    挫傷出血（2公分乘以1公分）、左頰部近左嘴部有咬痕所致
    齒狀圓弧形挫傷（直徑約5公分）、左小腿前部有擦挫傷凝
    血疤痕（長3公分乘以1公分）及右後枕骨部有點狀皮下血腫
    （直徑1公分）等外傷，推定受傷時間為1週左右，此有臺北
    地檢署驗傷診斷書紙在卷可稽（見偵查卷第66之1頁參照）
    ，及臺灣臺北看守所函覆本院被告入所之照片及內外傷紀錄
    表，亦僅臉部有瘀傷。由上開傷勢以觀，至多僅能證明被告
    與被害人互毆時受有上開傷害，惟被告之下巴及脖子等處並
    無任何刮傷及勒傷等傷勢，且被告左頰部近左嘴部之傷痕係
    以口咬傷所致，亦非遭勒傷或刮傷所致，是無從遽以認定被
    害人有以手勒住被告脖子之情。再扣案之折疊刀，應係被告
    所有，已如上述，是尚無任何證據足以證明因被害人有持扣
    案之折疊刀攻擊被告之情。綜上所述，既無證據足以證明被
    害人欲持折疊刀攻擊被告，並以手勒住被告脖子等情，則被
    告所為辯解，即無從採信。又被告與被害人係因為不法侵害
    之互毆行為，被告不敵始持刀刺殺被害人，係屬報復，非對
    於現在不法之侵害排除之還擊，即與正當防衛要件有別。故
    被告所辯其持刀係正當防衛云云，亦屬無據。綜上事證明確
    ，被告之犯行堪以認定。
四、核被告所為，係犯刑法第277 條第2項前段之傷害致死罪。
    被告先後持刀刺往被害人之左胸部及右大腿內側之行為，係
    基於同一傷害犯意下之接續行為，只論以一罪。檢察官雖起
    訴被告犯殺人罪，惟被告之行為應構成傷害致死已如前述，
    因基本事實既屬相同，本院自得變更起訴法條並予審理。被
    告有事實欄所載刑之科刑及執執行完畢之情形，有本院被告
    全國前案紀錄表在卷可按，其前受有期徒刑執行完畢，於5
    年以內再犯本件最重本刑為有期徒刑以上之罪，為累犯，應
    依刑法第47條之規定加重其刑，惟法定刑無期徒刑部分，依
    法不得加重，僅就有期徒刑部分加重其刑。
五、原審據以論科，固非無見。惟查被告所為應構成傷害致死罪
    ，而非殺人罪，扣案之折疊刀應屬被告所有，已如上述，原
    審就此認定尚屬有誤。被告上訴辯稱折疊刀是被害人所有，
    其係正當防衛，及檢察官上訴指量刑過輕，雖均無理由，然
    因原判決有上述可議之處，應由本院予以撤銷改判。爰審酌
    被告與被害人間係朋友關係，僅因細故口角即為本件犯行，
    其犯罪之手段、所生危害及犯後態度否認犯行等一切情狀，
    量處有期徒刑12年。扣案之折疊刀一把，係被告所有，供本
    件犯罪所用之物，應予沒收。
據上論斷，應依刑事訴訟法第369條第1項前段、第364條、第299
條第1項前段、第300條、刑法第277條第2項前段、第47條、第38
條第1項第2款，判決如主文。
本案經檢察官方娜蓉到庭執行職務
中　　華　　民　　國　　94　　年　　12　　月　　30　　日
　　　　　　　　　刑事第十六庭  審判長法　官  曾德水
　　　　　　　　　　　　　　　　　　  法　官  杜惠錦
　　　　　　　　　　　　　　　　　　  法　官  廖紋妤
以上正本證明與原本無異。
如不服本判決，應於收受送達後十日內向本院提出上訴書狀，其
未敘述上訴之理由者並得於提起上訴後十日內向本院補提理由書
（均須按他造當事人之人數附繕本）。
                                      書記官  王增華
中　　華　　民　　國　　95　　年　　1 　　月　　3 　　日
附錄本案論罪科刑法條全文刑法第277條：
傷害人之身體或健康者，處三年以下有期徒刑，拘役或一千元以
下罰金。
犯前項之罪，因而致人於死者，處無期徒刑或七年以上有期徒刑
；致重傷者，處三年以上十年以下有期徒刑。
